【裁判字號】    96,訴,481
【裁判日期】    970229
【裁判案由】    違章建築
【裁判全文】
臺中高等行政法院判決
                                九十六年度訴字第四八一號
原      告  甲○○
            乙○○
            丙  ○
被      告  台中市政府
代  表  人  丁○○
訴訟代理人  戊○○
上列當事人間因違章建築事件，原告不服內政部中華民國九十六
年九月六日台內訴字第○九六○一○九一七一號訴願決定，提起
行政訴訟。本院判決如下︰
    主  文
原告之訴駁回。
訴訟費用由原告負擔。
    事  實
甲、事實概要：緣被告以原告等三人未經許可，擅自於坐落台中
    市○區○○○段九三之一九、九三之二○、九二之三七地號
    土地上增建三層高度約九公尺、面積約二○○平方公尺之鐵
    架磚砌造建築物（門牌號碼：台中市○區○○路四七四號，
    原告等三人共有），而分別以民國九十五年十二月廿八日府
    都管字第○九五○二七五三九七號、第000000000
    00號及第00000000000號違章建築拆除通知書
    函知原告等三人，認定前揭建築物為違章建築（違建類別：
    增建），且依法不得補辦建照執照手續，應執行拆除。原告
    不服，提起訴願遞遭駁回，遂提起本件行政訴訟。
乙、兩造聲明：
一、原告聲明求為判決：原處分及訴願決定均撤銷。
二、被告聲明求為判決：原告之訴駁回。
丙、兩造之陳述：
壹、原告起訴意旨略以：保存登記以外之建物，早經台中市稅捐
    稽徵處設立房屋稅籍編號，依該房屋稅籍證明書載明各樓層
    折舊年數，均非新建之違章建築物。按既存之違章建築物，
    如經認定屬八十三年十二月卅一日以前存在者，不得勒令即
    時拆除，此有最高行政法院五十二年度判字第三二一號判例
    可稽。系爭台中市○區○○路四七四號建築物（下稱系爭建
    築物）於幾十年前已經建築完成，復因為舊有建物，無使用
    執照且已接水電使用，本應拍照列管暫免查報，被告未行使
    裁量權即予原告拆除通知，違反比例及必要性原則，已侵害
    原告權益。前揭判例雖業經最高行政法院變更為「本則判例
    不再援用」，然該判例於五十二年十二月七日作成，凡於該
    日之前存在之違章建築均應受該判例保護。系爭建築物一層
    構造別為雜木，面積八五．三平方公尺部分，係建造於三十
    七年（折舊年數五十九年），自應受上開判例之保護。此外
    ，其他二、三層建物，均建於二十二年及二十四年以前，倘
    若遽予拆除，影響原告權益至鉅，被告未為詳查，勒令原告
    拆除，顯屬違法等語。
貳、被告答辯意旨略以：系爭建築物坐落於台中市○區○○○段
    九三之一九、九三之二○、九二之三七等地號土地上，該坐
    落地點位於台中市都市計畫「舊市區」範圍內，且於四十五
    年十一月一日府金建字第二五五九一號都市計畫劃設為「商
    業區」，後於九十二年十二月卅日府工都字第二○四七五一
    號都市計畫劃設為「第二種商業區」，該土地係建蔽率規定
    為百分之七○之可建築用地。系爭建築物原於五十七年間於
    台中市地政事務所保存登記係一層木造面積約三○平方公尺
    建物，但現況為三層之鐵架磚砌造面積約二○○平方公尺建
    物，明顯與五十七年當時之構造及範圍不符，經判斷應為五
    十七年以後興建，依其坐落位置於四十五年劃定為台中市都
    市計畫「舊市區」，故系爭建築物為於都市計畫公布施行後
    興建完成之建築物，依規定補申請執照應依掛件申請執照當
    時之建築法令規定檢討相關法規，系爭建築物並未掛件申請
    建築執照，除依現行都市計畫規定應設置四米騎樓或無遮簷
    人行道外，其建蔽率規定為百分之七○，系爭建築物並未留
    設法定空地，係屬實質違建，依法不得辦理補照，被告乃依
    規查處違建。原告雖稱系爭建築物依建物謄本、房屋稅籍證
    明書等資料，為舊有違章建築，非屬新建違建等語，惟系爭
    建築物未經領得建築執照，係屬建築法第九條所稱之「新建
    」之違章建築應無違誤。又被告依違章建築處理辦法第十一
    條第三項規定公告八十七年十月一日為台中市新舊違章建築
    劃分日期，但依違章建築處理辦法第六條規定，無論是否為
    違舊違章建築，如經認定符合違章建築拆除之要件者，均應
    依法拆除。本件違章建築拆除通知單所為處分，係就系爭建
    築物是否屬「違章建築」予以認定，故其究屬新違章建築或
    舊違章建築，均無礙於本件違章建築之認定等語。
    理  由
一、按撤銷訴訟之提起，必須有撤銷行政處分之可能性與必要性
    ，始能認其訴訟利益存在；如因情事變更致原行政處分業經
    行政機關自行撤銷而不存在，自無提起撤銷訴訟之利益，其
    訴欠缺權利保護必要。又訴訟利益欠缺與否，常須審酌當事
    人之實體上法律關係始能判斷，自應以判決方式為之，俾能
    對當事人之訴訟程序權為周全之保障（最高行政法院九十年
    六月份庭長法官聯席會議決議參照）。
二、經查，本件原告訴請撤銷之原處分，係被告認系爭建物違建
    類別係「增建」，而為九十五年十二月廿八日府都管字第○
    九五○二七五三九七號、第00000000000號及第
    00000000000號違章建築拆除通知書之處分，然
    該等處分業經被告於本件訴訟繫屬中，以九十七年二月廿日
    府都管字第○九七○○三五六四四號函撤銷在案，被告並另
    行認定系爭建築物之違建類別為「新建」，而作成不同於本
    件原處分內容之行政處分，即被告九十七年二月四日府都管
    字第○九七○○三一五七八號、第00000000000
    號及第00000000000號違章建築拆除通知書，有
    被告提出之上開函文附卷可稽。是本件原告提起撤銷訴訟之
    對象，既已不存在，原告之訴訟利益亦已歸於消滅，揆諸前
    開說明，原告之訴欠缺權利保護必要，其訴顯無理由，爰不
    經言詞辯論，逕予判決駁回之。
據上論結，本件原告之訴為無理由，依行政訴訟法第一百零七條
第三項、第一百九十五條第一項後段、第一百零四條，民事訴訟
法第八十五條第一項前段，判決如主文。
中    華    民    國    97    年    2   月    29      日
              臺中高等行政法院第四庭
                        審判長法  官  沈  應  南
                              法  官  許  金  釵
                              法  官  許  武  峰
以上正本證明與原本無異。
如不服本判決，應於判決送達後20日內向本院提出上訴書狀，其
未表明上訴理由者，應於提起上訴後20日內向本院提出上訴理由
書（須依對造人數附具繕本）；如於本判決宣示或公告後送達前
提起上訴者，應於判決送達後20日內補提上訴理由書（須附繕本
）。未表明上訴理由者，逕以裁定駁回。
中    華    民    國    97    年    2   月    29      日
                              書記官  莊  啟  明


司法院資訊處製作；財團法人民間司法改革基金會備份。
